【裁判字號】    94,上易,1558
【裁判日期】    950124
【裁判案由】    背信
【裁判全文】
臺灣高等法院臺中分院刑事判決        94年度上易字第1558號
上  訴  人  臺灣臺中地方法院檢察署檢察官
被      告  丙○○
上列上訴人因被告背信案件，不服臺灣臺中地方法院94年度易字
第1009號，中華民國94年10月3日第一審判決 （起訴案號：臺灣
臺中地方檢察署93年度偵字第7208號），提起上訴，本院判決如
下：
    主  文
原判決撤銷。
丙○○為他人處理事務，意圖為自己及第三人不法之利益，而為
違背任務之行為，致生損害於本人之利益，處有期徒刑貳年。
    事  實
一、緣黃子卿、廖淑壎（所涉侵占及行使變造有價證券罪嫌均另
    為不起訴處分）於民國（下同）90年8月間，向乙○○○借
    款新臺幣（下同）1100萬元，並簽發3紙本票交予乙○○○
    以作為憑證，然本票屆期經提示未獲付款，適有友人介紹丙
    ○○可代為協調債務清償之方法，丙○○亦允諾代為處理
    本件事務，並向乙○○○稱須將該本票3張原本交付方能取
    信黃子卿、廖淑壎2人，乙○○○遂於92年1月7日，在臺中
    市○○街36號3樓之1「游琦俊律師事務所」訂定委託契約書
    ，並訂立受託處理期間為92年1月1日起至同年3月31日止計3
    個月，若期間內未完成上開事務，丙○○須將該3張本票於
    同年4月3日返還予乙○○○。簽約後，乙○○○當場將上開
    3張計1100萬元之本票交付予丙○○收執。詎丙○○收執該3
    張本票後，不僅未為乙○○○處理上開債務，反竟意圖為自
    己及黃子卿、廖淑壎不法之利益，違背其任務，未經乙○○
    ○之同意，即將上開3張本票交予姓名、年籍及住居所均不
    詳綽號「阿波」之成年男子，嗣該綽號「阿波」之男子竟將
    上開3 張本票以150萬元代價讓予不知情之賴秋景，賴秋景
    再以不詳價格交還予黃子卿、廖淑壎2人，致生損害乙○○
    ○之權益。嗣於前開約定處理期限屆至，丙○○屢藉故拖延
    拒不返還上開3張本票，並佯稱本票業已滅失，乙○○○遂
    向臺灣臺中地方法院（以下稱原審法院）聲請公示催告，詎
    黃子卿、廖淑壎竟出面向原審法院申報權利，乙○○○始知
    上情。
二、案經乙○○○訴由臺中市警察局第四分局報請臺灣臺中地方
    法院檢察署檢察官偵查起訴。
    理  由
ㄧ、訊據被告丙○○固坦承於上揭時、地向告訴人乙○○○收取
    3張面額計1100萬元之本票，並簽訂委託契約書，並將本票
    交付真實姓名、年籍及住居所均不詳綽號「阿波」之成年男
    子，且未告知告訴人伊欲再委託「阿波」處理等情不諱，惟
    矢口否認有何背信之犯意，辯稱：伊以為「阿波」與黃子卿
    比較熟，比較好處理，才拜託「阿波」去處理，伊有告知「
    阿波」如要和解須通知告訴人，不知道他們擅自以150萬元
    處理完畢，一直至偵查庭才知道，「阿波」亦未將催討所得
    金錢交付伊分文，卻騙伊稱本票被洗衣機洗壞了等語。惟查
    ：
（ㄧ）本件被告丙○○歷次供述前後不ㄧ：
    (1)93年3月17日警訊稱：「（問：該3張本票目前在何處？）
      答：在綽號『阿波』之男子身上。」、「（問：你於何時
      交給綽號『阿波』之男子？）答：於92年1月7日20至21時
      間，在河南路與向上路口交給『阿波』」（見偵卷第7頁
      背面），94年3月21日偵查中稱：「（問：你何時將本票
      交給『阿波』？）答：乙○○○交給我本票的當日晚上，
      我就在五權西路交給『阿波』。」（見偵查卷第105頁）
      ，就伊交付本票予該阿波之人之地點供述前後不ㄧ。
    (2)93年8月3日偵查中稱：「（問：『阿波』長相為何？）答
      ：男性、年約40出頭，不高，未戴眼鏡，頭髮稀疏但沒有
      禿頭，我也沒有看過他開車，他都搭計程車。」、「（問
      ：取得票據後，知道在交錢時需要告訴人在場，為何你卻
      交給不認識告訴人的『阿波』？）答：『阿波』說若他拿
      到票，他會給我福利，是老四（綽號）告訴我說『阿波』
      的友人與黃子卿、廖淑壎2人認識。老四介紹我與告訴人
      認識，並說有一條債務是黃子卿、廖淑壎2人欠告訴人錢
      ，在我找到『阿波』就可以解決，我就去找『阿波』，『
      阿波』後來就去找黃子卿、廖淑壎2人，談了1、2個月後
      ，後來黃子卿說『阿波』沒有票，故我與老四找告訴人約
      在老四家，隔天我才拿票，我就將票交給『阿波』，˙˙
      ˙」（見偵查卷第30、31頁）；94年3月21日偵查中稱：
      「（問：『阿波』外貌？）答：年約40歲左右，中等身材
      、沒有什麼特徵、比我矮、約165左右，體重與我差不多
      ，有時有戴眼鏡。留平頭、沒有禿頭，比我黑一點。」、
      「（問：蔡金本如何告訴你？）答：他說有一條1000萬元
      之債務要處理，但沒有說是何人的，我問他是誰的，他說
      是黃子卿的，但是我不認識黃子卿。他問我是否有人認識
      黃子卿，可以處理這個債務問題，我說有，故我就去找『
      阿波』，我問過阿波是否認識做營造之黃子卿，『阿波』
      說他認識。『阿波』就去找黃子卿了，他過去找黃子卿的
      時候，黃子卿有報案。『阿波』回來找我時，說要有本票
      才能處理，故我們先約在車行，我告訴乙○○○說要有本
      票才能處理，故後來約在律師事務所處理。」（見偵查卷
      第104、105頁）；94年8月15日原審審理時稱：「˙˙˙
      蔡金本說『阿波』很會處理事情，我才找『阿波』出來的
      。另外我要補充：我沒有去過黃子卿家，也沒有見過他，
      ㄧ直到偵查庭我才見到他，也才知道他已經與阿波和解了
      」（見原審卷第78頁），此部分就『阿波』長相特徵之描
      述、就『阿波』最初如何介入之經過之供述亦均前後不ㄧ
      。
（二）被告丙○○上開供述與偵查中共同被告黃子卿、廖淑壎之
      供述及證人陸武雄、蔡金本之證言亦有矛盾之處：
    (1)黃子卿、廖淑壎93年8月4日陳述書中稱：「ㄧ、本人及內
      人於92年1月7日下午4點25分在家中會客接待華視記者王
      佳域及尤介宏等人時，突然間闖入4個彪形大漢，其中有1
      人在門外守護，另3人闖進會客室，手裡持3張本票及委託
      書說要找黃子卿及廖淑壎2人˙˙˙」（見偵查卷第36頁
      ），惟被告丙○○既稱係於92年1月7日20至21時間始將系
      爭3紙本票交給『阿波』，且伊沒有去過黃子卿家，也沒
      有見過他等語，為何會有人在92年1月7日下午4點25分持3
      張本票及委託書至黃子卿家？
    (2)廖淑壎於94年3月21日偵查中陳稱：「因為對方來討債的
      時候自稱是『石頭』，我就問賴秋景是否認識『石頭』，
      他要與對方有熟。賴秋景是黃子卿找的。」（見偵查卷第
      106頁）。
    (3)黃子卿於94年3月21日偵查中稱：「92年1月7日下午4時許
      ，丙○○帶了4個人來找我，要向我要錢˙˙˙」（見偵
      查卷第107頁）。
    (4)證人陸武雄於94年8月15日原審審理時證稱：「（問：他
      【指被告丙○○】有提到一個綽號『阿波』的人？）答：
      當時沒有提到這個人，他當時只有說票被洗衣機捲壞了。
      」、「（問：你何時才知道有『阿波』這個人？）答：在
      最近才聽說有這個人的，是開庭才聽到的。」、「（問：
      有無提到『阿波』這個人？）答：當時都沒有提到」（見
      偵查卷第76頁）。
    (5)證人蔡金本於94年9月19日原審審理時證稱：「我不認識
      『阿波』，如果我認識『阿波』，又何必介紹被告來處理
      這件事」（見原審卷第113頁）。
（三）綜上，被告多次供述前後不ㄧ，且與同案被告及相關證人
      所供（證）述又多有矛盾，所言已難憑採，況依上開被告
      及相關證人所言，是否真有『阿波』之人，已非無疑，而
      被告自始至終又均無法提供『阿波』之人之詳細姓名年籍
      以供法院調查，其空言辯稱伊係託『阿波』處理，伊不知
      『阿波』他們私下和解，伊無背信故意云云，實難採信。
（四）再按刑法第342條第1項之背信罪之本質兼含財產處分權之
      濫用與信託義務之違背，而為他人處理事務時竟濫用其事
      務處理權，當然亦可解為違背任務之行為。此外，行為人
      之行為所造成之財產或其他利益之損害，並不以財產或其
      他利益之實害為限，即使祇是造成ㄧ種足以引致財產或財
      產利益減少之「財產危險」，亦應構成本罪，固行為人之
      違背任務之行為結果，若有具體之事實足以判斷對於將事
      務委由行為人處理之財產利益，顯有減少或即將造成損害
      之危險者，行為人即應負本罪之刑責。又行為人之背信故
      意不以直接故意為限，即使出於未必故意亦可構成本罪。
      另本罪之主觀不法要素，除背信故意之外，尚須有不法意
      圖，依據刑法第342條第1項之規定，背信罪之不法意圖包
      含獲利意圖及損害意圖，故背信罪之罪質上實係兼具圖利
      罪與毀損罪等雙重性質之財產罪，此為其他財產罪所不具
      之特質，行為人祇要具備此二不法意圖中之ㄧ者，即可成
      立本罪。本件告訴人因訴外人黃子卿、廖淑壎積欠1100萬
      元之鉅額債務不還，求償心切，經訴外人蔡金本之介紹認
      識被告丙○○，進而委託被告代為處理協調債務清償事宜
      ，並交付系爭3紙本票予被告，雙方並有簽訂委託契約書
      在卷可按，被告係受委任，為他人處理事務之人，可以認
      定。被告雖否認有何背信犯意，並將責任推予「阿波」之
      人，然是否有「阿波」之人，非無可疑，已如前述。且縱
      有「阿波」該人，然告訴人基於對於被告之信賴而委託被
      告處理事務，被告本應自己處理委任事務，且系爭3張本
      票係被告主動要求交付，告訴人為求慎重，乃要求被告至
      律師事務所簽訂委託契約後，始交付被告收執，雙方委託
      契約書中更明白記載：「˙˙˙四、乙方（即被告丙○○
      ，下同）如完成上開受委託協調事務應偕同或約同黃子卿
      、廖淑壎至丹諾聯合律師事務所由游琦俊律師見證和解、
      償款事宜。五、乙方處理上開委託事務與黃子卿、廖淑壎
      所洽和解條件應經甲方（即告訴人乙○○○）同意並依前
      約定辦理始生效，不得擅與黃子卿、廖淑壎成立和解。˙
      ˙˙」，如此慎重其事，被告豈會不知系爭本票對告訴人
      之重要性？然被告竟在不知「阿波」該人姓名、年籍，且
      未告知告訴人、未得告訴人同意之情況下，即將告訴人所
      交付價值1100萬元之本票3張交付之，自難謂其無違背任
      務。且被告自承「（問：取得票據後，知道在交錢時需要
      告訴人在場，為何你卻交給不認識的告訴人的『阿波』？
      ）答：『阿波』說若他拿到票，他會給我福利˙˙˙（見
      偵查卷第30頁），足見被告確有亟思將票額高達1100 萬
      元之3張本票，還給債務人黃子卿、廖淑壎使其2人因而得
      免負擔大部分之本票債務，而從中謀取不法利益之意圖。
      而上開3張本票最後係由「阿波」以150萬元之代價轉讓予
      賴秋景再返還予黃子卿等情，亦據證人賴秋景、黃子卿及
      廖淑壎於偵查中到庭結證屬實，有偵訊筆錄在卷可參，並
      有第一商業銀行中港分行匯款單1紙附卷足憑。則被告所
      為違背任務之行為，已致告訴人遭受嚴重財產上損失，亦
      堪認定。
（五）綜上，被告所辯，顯係為圖卸刑責之詞，不足採信，本件
      事證已明確，被告犯行堪以認定。
二、核被告所為係犯刑法第342條第1項之背信罪。原審未為詳察
    ，遽為被告無罪之諭知，尚有未洽，檢察官上訴據此指摘原
    判決不當為有理由，應由本院將原審判決予已撤銷改判。爰
    審酌被告接受告訴人之委託，竟為貪圖不法利益，而違背其
    任務，導致告訴人受有損害，且犯後猶飾詞狡辯，圖脫罪嫌
    ，更未見誠意與告訴人進行和解等一切情狀，量處如主文第
    2 項所示之刑，以示儆懲。
三、據上論斷，應依刑事訴訟法第369條第1項前段、第364條、
    第299條第1項前段，刑法第342第1項，罰金罰鍰提高標準條
    例第1條前段，判決如主文。
本案經檢察官甲○○到庭執行職務。
中    華    民    國    95    年    1    月    24     日
            刑事第六庭  審判長法  官  李  文  雄
                              法  官  邱  顯  祥
                              法  官  劉  連  星
上列正本證明與原本無異。
不得上訴。
                              書記官  陳  秀  真
中    華    民    國    95    年    1  月    25       日
附錄：本案論罪科刑法條全文
中華民國刑法第342條
為他人處理事務，意圖為自己或第三人不法之利益，或損害本人
之利益，而為違背其任務之行為，致生損害於本人之財產或其他
利益者，處5年以下有期徒刑、拘役或科或併科1千元以下罰金。
前項之未遂犯罰之。
                                                      Ａ


司法院資訊處製作；財團法人民間司法改革基金會備份。
